【裁判字號】    89,台上,7830
【裁判日期】    891221
【裁判案由】    妨害自由
【裁判全文】
最高法院刑事判決                              八十九年度台上字第七八三○號
    上  訴  人  甲○○
    選任辯護人  蔡文玲律師
右上訴人因妨害自由案件，不服台灣高等法院中華民國八十七年十月二十二日第二審
更審判決（八十七年度上更(一)字第二九○號，起訴案號：台灣台北地方法院檢察署八
十五年度偵字第二四五八號），提起上訴，本院判決如左：
    主  文
原判決撤銷，發回台灣高等法院。
    理  由
本件原判決認定上訴人甲○○於民國八十四年十一月十六日晚上七時許，夥同二名不
詳姓名年籍已滿十八歲之男子，共同前往台北市○○路一八四巷一一二號邱安玉住處
催討債務，邱安玉因無錢可還，上訴人即以腳踢邱安玉之臀部，再以強押邱女上車駛
往台北市外雙溪某地之非法方法剝奪邱安玉之行動自由；於行車途中又基於傷害之故
意，上訴人等三人共同持厚重之書本毆打邱女，車行至台北市士林某地，其中一名男
子下車，另一名不詳姓名年籍已滿十八歲之男子上車，亦共同參與討債，嗣抵達外雙
溪某地，上訴人等三人再共同毆打邱女逼討債務，致其鼻樑、上唇、胸、手等處受有
瘀傷，且其三人又取走邱女所持有之發票人為陳富文，面額各為新台幣（下同）三十
萬、四十萬元之本票二紙，並限邱安玉於次日中午十二時以前還款，隨即將邱女棄置
該地駕車離去，經邱安玉於次日還款後，上訴人始返還上開二張本票等情，因將第一
審依牽連犯規定從一重論處上訴人共同以強押上車之非法方法剝奪人之行動自由罪刑
之判決撤銷，改判仍論處同一罪刑。固非無見。
惟查：(一)犯罪事實應依證據認定之，無證據不得推定其犯罪事實，刑事訴訟法第一百
五十四條定有明文；而認定犯罪事實所憑之證據，須適於為被告犯罪事實之證明者，
始得採為斷罪之資料。又告訴人之告訴，係以使被告受刑事訴追為目的，是其陳述是
否與事實相符，仍應調查其他證據以資審認。本件原判決認定上訴人有上開犯行，無
非係以告訴人邱安玉之指訴及告訴人所提出之上訴人所刊登之廣告及互助會會單、告
訴人兌領會款之支票影本、陳富文所簽發面額四十萬元之本票影本暨告訴人受傷之診
斷書，為其依據。但上訴人自始堅決否認有上開犯行；經詳核告訴人之指訴，其於第
一次警訊時並未指上訴人等人有剝奪其行動自由及共同毆打之行為（偵查卷七、八頁
）；嗣於第二次警訊及偵審中雖指上訴人等有強押其上車及共同毆打等情事，但關於
其被強押上車之方法、由何人強押其上車、上車後之遭遇、其被傷害之地點及共犯有
幾人等情，先後所述並不一致，告訴人於原審曾請託他人向上訴人要求三百萬元和解
，為其所自承（原審上訴卷一○四頁），則告訴人不利於上訴人之指訴之真實性如何
，非無疑問；至上開刊登之廣告、互助會會單、支票影本、本票影本及告訴人之驗傷
診斷書並未能證明上訴人確有上開剝奪告訴人行動自由及傷害之犯行，原審未調查其
他證據以資審認告訴人之指訴是否與事實相符，即遽採告訴人之指訴，認定上訴人有
上開犯行，尚嫌速斷。(二)審理事實之法院，本乎發見實質真實之本旨，對於案內一切
與罪名之成否、論罪科刑有關之證據，除認為不必要者外，均應詳為調查，然後基於
調查所得之心證，以為判斷之基礎；故證據雖已調查，若尚有其他必要部分並未調查
，即與證據未經調查無異，如遽行判決，仍難謂無應於審判期日調查之證據未予調查
之違法。上訴人於原審辯稱伊於八十四年十一月十六日晚上前往告訴人住處催討告訴
人所欠債款，抵達時告訴人早已通知派出所之警員在場，當時告訴人身上並無傷痕，
亦未向警員指控伊有上開犯行，足見告訴人事後之指訴不實等語（原審更(一)卷二一頁
）；究竟有無其事﹖此與認定上訴人所辯是否事實及應否成立上開犯行，至有關係，
原審並未予以調查；另告訴人於原審指稱「八十四年十一月十六日晚上，上訴人等人
強拉我上車時，有一位住在我樓上的白先生有看到」等語（同上卷五三頁反面）；此
項指述是否與事實相符，如予傳訊該「白先生」其人，應可查明，原審未向告訴人查
明該人之姓名、住址加以傳訊調查，即遽行判決；俱有未盡職權查證之違法。(三)科刑
判決所認定之事實，與其所採用之證據不相適合者，即屬證據上之理由矛盾，其判決
當然為違背法令。原判決事實認定上訴人有上開犯行，其中所採用之證據「告訴人兌
領會款之支票影本」面額為五萬元（見第一審卷三四頁），原判決理由謂該支票影本
為告訴人兌領之部分會款，其面額為四萬元云云，與卷證資料不相符合，自有證據上
理由矛盾之違法。上訴人上訴意旨執以指摘原判決不當，非無理由，應認原判決仍有
撤銷發回之原因。
據上論結，應依刑事訴訟法第三百九十七條、第四百零一條，判決如主文。
中      華      民      國    八十九    年     十二     月    二十一    日
                              最高法院刑事第九庭
                                  審判長法官  曾  有  田
                                        法官  陳  宗  鎮
                                        法官  劉  介  民
                                        法官  魏  新  和
                                        法官  孫  增  同
      右正本證明與原本無異
                                              書  記  官
中      華      民      國    八十九    年     十二     月    二十八    日


司法院資訊處製作；財團法人民間司法改革基金會備份。
